最高法院刑事判決　　　　　　　　　 111年度台上字第2594號
上　訴　人　臺灣高等檢察署檢察官壽勤偉
上　訴　人　
（被　告）　呂紹榮



選任辯護人　劉世興律師
被　　　告　魏銘孝



　　　　　　朱彥銘


上列上訴人等因被告等加重詐欺等罪案件，不服臺灣高等法院中
華民國110年12月28日第二審判決（110年度上訴字第813 號，起
訴案號：臺灣桃園地方檢察署107年度少連偵字第72號、107年度
偵字第1925號），提起上訴，本院判決如下：
    主  文
原判決關於魏銘孝被訴三人以上共同詐欺取財，及朱彥銘被訴私
行拘禁、恐嚇取財未遂無罪部分均撤銷，發回臺灣高等法院。
其他上訴駁回。
    理  由
壹、撤銷發回（即被告己○○被訴三人以上共同詐欺取財，及被
    告甲○○被訴私行拘禁《原判決載為妨害自由》、恐嚇取財
    未遂）部分：
一、本件原判決以不能證明己○○有如起訴書犯罪事實欄一之㈠
    、㈡所載與戊○○及少年趙○傑、羅○明、陳○睿（原名為
    陳○廷）等人（以上少年之全名均詳卷）對被害人丁○○、
    乙○○為三人以上共同詐欺取財共2 次；暨甲○○有如起訴
    書犯罪事實欄一之㈣所載與己○○、戊○○等人共同私行拘
    禁少年莊○清（全名詳卷）、陳○睿，並對該2 名少年恐嚇
    取財未遂等犯行，因而撤銷第一審關於此部分之科刑判決，
    改判諭知己○○、甲○○被訴此部分均無罪，固非無見。
二、惟查：
㈠、證據雖已調查，但若仍有其他重要證據或疑點尚未調查釐清
    ，致事實未臻明瞭者，即與未經調查無異，如遽行判決，仍
    難謂無應於審判期日調查之證據而未予調查之違法。又刑法
    第339條之4加重詐欺罪之規定，業於民國103年6月18日經增
    訂公布，關於該條第1項第2款之三人以上共同犯詐欺取財罪
    ，依其增訂之立法理由載敘：「多人共同行使詐術手段，易
    使被害人陷於錯誤，其主觀惡性較單一個人行使詐術為重，
    有加重處罰之必要，爰仿照本法第222條第1項第1 款之立法
    例，將『三人以上共同犯之』列為第2 款之加重處罰事由。
    又本款所謂『三人以上共同犯之』，不限於實施共同正犯，
    尚包含同謀共同正犯。」等旨，該罪所以加重處罰，乃因愈
    多人數共同行使詐欺手段，犯罪更易實現。而同謀共同正犯
    之主觀惡性並未較輕，同使詐欺之犯行較易實現，自應算入
    三人以上之行為人數，前開立法理由亦已明揭斯旨。因之，
    刑法第339條之4第1項第2款所稱「三人以上」，自應包括同
    謀共同正犯，始符立法本旨。本件檢察官起訴意旨指己○○
    涉有其犯罪事實欄一之㈠、㈡所載與戊○○等人為三人以上
    共同詐欺取財犯行，原判決則以證人戊○○、趙○傑、羅○
    明、陳○睿、溫○凱、王○中、邱○輝（以上後3 人全名詳
    卷）之證詞，僅能認其等所屬詐欺集團詐騙丁○○、乙○○
    後，拿取款項之分工情形，然均未能證明此2 次詐欺行為，
    係由己○○指揮戊○○分派「收水」、「車手」拿取詐欺款
    項，或己○○由戊○○處取得上繳之詐欺款項等節，因認上
    述戊○○以外證人之證述內容，均無法補強戊○○所述己○
    ○參與此部分加重詐欺犯行之證詞，而不能論己○○以三人
    以上共同詐欺取財罪。惟原判決理由另援引戊○○於偵查中
    及第一審所證：己○○為天道盟中壢分會中壢組詐騙組之組
    長，由其將「車手」拿取款項時所需使用之公機，交付予「
    車手頭」戊○○，再由戊○○轉交予「車手」以取款，嗣戊
    ○○收到贓款後再交予己○○等情，以及王○中、溫○凱於
    警詢、偵查中證稱：其等均係由戊○○之引薦，方加入天道
    盟太陽會中壢分會中壢組，擔任詐欺集團成員，其等上頭為
    戊○○，而戊○○之上頭為己○○等語，因認己○○為天道
    盟太陽會中壢分會中壢組詐騙組之組長等情（見原判決第19
    至20頁），苟屬無訛，原判決既已認定戊○○、溫○凱及王
    ○中與其等所屬詐欺集團，共同對丁○○、乙○○為加重詐
    欺犯行，而戊○○既為其所屬詐欺集團即天道盟中壢分會中
    壢組詐騙組之「車手頭」，該組之組長己○○負責指揮戊○
    ○，則己○○似係藉由參與詐欺組織，以完成詐欺取財犯罪
    ，與該詐欺集團其他成員戊○○、溫○凱及王○中等人已形
    成一個犯罪共同體，各司其職，彼此相互利用，並以其等行
    為互為補充，以達其等共同犯罪目的，而就上述詐欺取財犯
    行成立共謀共同正犯，並負共同責任。果爾，能否謂己○○
    就上述加重詐欺犯行，與戊○○、溫○凱及王○中等其他詐
    欺集團成員並無犯意聯絡，而未參與此部分犯行？即有加以
    審究研求之餘地。原審對上述疑點未深入加以調查釐清明白
    ，遽認本件尚無證據足以證明己○○參與上述加重詐欺犯行
    ，而諭知己○○此部分無罪，依前揭說明，尚嫌速斷，難謂
    無應於審判期日調查之證據而未予調查之違法。
㈡、證據之取捨、證明力之判斷及事實之認定，雖屬事實審法院
    自由判斷之職權，但此項職權之行使，應受客觀存在之經驗
    法則、論理法則所支配，方為適法，此觀刑事訴訟法第 155
    條第1 項規定自明。又證人之陳述有部分前後不符，或相互
    間有所歧異時，究竟何者為可採，法院仍得本其自由心證予
    以斟酌，非謂一有不符或矛盾，即應認其全部均為不可採信
    ；尤其關於犯罪動機、手段、過程及結果等細節方面，證人
    所述有時難免有故意誇大渲染或刻意低調淡化，或因表達能
    力欠佳或日久記憶模糊而略有失真之情形；然其對於基本事
    實之陳述，若與真實性無礙時，則仍非不得採信。原判決以
    證人戊○○於偵查中及第一審審理時，對於莊○清、陳○睿
    遭拘禁時，甲○○是否在場一節，所為證述前後不一，以及
    證人莊○清、溫○凱、趙○傑均未證述甲○○在場，因認不
    能憑戊○○之證述，論甲○○以共同私行拘禁、恐嚇取財未
    遂罪。惟稽諸卷內戊○○歷次證述之筆錄內容，戊○○固先
    於106 年5月5日檢察官訊問時證稱：「（在○○○汽車旅館
    內與手下會合，你指揮或何人持電擊棒電擊陳○睿全身？）
    我沒有指揮別人電他，當時裡面有己○○、莊耀霆、趙○傑
    、王○中和我在場」等語（見他字第6632號卷一第178 頁）
    ，然其嗣於107年5月29日檢察官訊問時已明確證稱：甲○○
    、丙○○是跟在己○○的旁邊，己○○就是大哥。莊○清、
    陳○睿被打的時候，己○○把另外一個人叫到旁邊要求他跟
    家人說「賭球輸了」，要他打電話叫家裡拿錢出來，甲○○
    、丙○○在旁邊打他等語（見少連偵字第72號卷第205 頁）
    ；更於第一審證稱：在○○○汽車旅館時，甲○○在場，是
    我通知己○○，己○○跟丙○○、甲○○一起到等語（見第
    一審卷二第269 頁），則戊○○於偵查中及第一審審理時，
    就莊○清、陳○睿於○○○汽車旅館遭拘禁時，甲○○確有
    在場等主要基本事實，陳述始終一致。至戊○○初始於偵查
    中雖未證述甲○○於斯時在場，然其僅概略陳述案發當時與
    其同時在場之人，檢察官既未特意針對甲○○是否在場一節
    詳加訊問，能否以戊○○未能完整陳述同時在場之人姓名，
    而全盤否定其對於主要事實所為陳述之真實性？自有再加研
    酌之必要。原判決未詳加究明釐清，僅擷取戊○○於偵查中
    片斷陳述，而謂其對本件事實所陳前後不一，即全予摒棄不
    採，遽為有利於甲○○之認定，依前述說明，其採證難謂適
    法。
㈢、審理事實之法院對於被告有利、不利之證據應一律注意，詳
    為調查，綜合全案證據資料，本於經驗法則以定其取捨，並
    將取捨證據及得心證之理由於判決內詳為說明，如援引有利
    於被告之證據作為被告有利之認定，對於卷內不利之證據未
    敘明不足採取之理由，遽行判決，即難謂於法無違。卷查，
    共同被告己○○於警詢時供證：於105年7月13日，是甲○○
    開車載我及丙○○共同前往○○○汽車旅館等語（見少連偵
    字第72號卷第19至20頁），復於檢察官訊問時供證：105年7
    月13日我有去○○○汽車旅館，當時跟甲○○、丙○○一起
    去等語（見偵字第1925號卷第120 頁），苟屬無訛，則己○
    ○所供證上情，與前開戊○○所指證：莊○清、陳○睿在上
    開時間於○○○汽車旅館遭拘禁時，甲○○確有在場，並出
    手毆打一節，以及莊○清、陳○睿於偵查中及第一審均證述
    ：其等依詐欺集團上手之指示所領取款項遭搶，趙○傑、王
    ○中使其等以口罩遮眼後，載往汽車旅館，其等全程蒙眼，
    於該汽車旅館遭拘禁，並遭鋁棒、電擊棒等物攻擊，且於遭
    恐嚇後，遂打電話向其等母親籌款等情（見他字第6632號卷
    一第26至27、35至38頁，第一審卷二第254至263頁，第一審
    卷三第13至21頁），似可相互利用，而使公訴意旨所指甲○
    ○如起訴書犯罪事實欄一之㈣所示與己○○、戊○○等人共
    同私行拘禁莊○清、陳○睿，及對其等恐嚇取財未遂等情，
    獲得確信。原審對於上述不利甲○○之證據，並未加以調查
    釐清，並於判決內說明其取捨之理由，逕為甲○○有利之認
    定，依上述說明，尚嫌速斷，亦有調查未盡及理由欠備之違
    法。
㈣、以上或為上訴意旨所指摘，或為本院得依職權調查之事項，
    而原判決上開違誤影響於本件事實之認定及法律之適用，本
    院無從據以自行判決，應認原判決關於己○○被訴三人以上
    共同詐欺取財，及甲○○被訴私行拘禁部分，均有撤銷發回
    更審之原因。至甲○○另涉恐嚇取財未遂，經原審一併諭知
    無罪部分，基於審判不可分原則，應併予發回。
貳、駁回上訴（即甲○○被訴恐嚇危害安全，及上訴人丙○○）
    部分：
一、原判決事實欄一所示丙○○共同私行拘禁、恐嚇取財未遂部
    分：
㈠、按刑事訴訟法第377 條規定：上訴於第三審法院，非以判決
    違背法令為理由，不得為之。是提起第三審上訴，應以原判
    決違背法令為理由，係屬法定要件。如果上訴理由書狀並非
    依據卷內訴訟資料，具體指摘原判決不適用何種法則或如何
    適用不當，或所指摘原判決違法情事，顯與法律規定得為第
    三審上訴理由之違法情形不相適合時，均應認其上訴為不合
    法律上之程式，予以駁回。
㈡、本件原判決綜合全案證據資料，認定丙○○有其事實欄一所
    載與己○○（業經原審判刑確定）、戊○○（業經另案判刑
    確定）及莊耀霆（由檢察官另案偵查）共同私行拘禁少年莊
    ○清、陳○睿，並對該等少年恐嚇取財未遂等犯行，因而撤
    銷第一審關於此部分之科刑判決，改判仍依想像競合犯規定
    ，從一重論處丙○○如原判決附表一編號1 所示共同恐嚇取
    財未遂罪刑，已詳敘其認定犯罪事實所憑證據及認定之理由
    。
㈢、證據之取捨及事實之認定，均為事實審法院之職權，倘其採
    證認事並未違背證據法則，自不得任意指為違法而執為上訴
    第三審法院之適法理由。本件原判決依憑證人戊○○所為不
    利於丙○○之指證，佐以證人莊○清、陳○睿、趙○傑及王
    ○中等人之證詞，復參酌卷附○○○汽車旅館客房登記日報
    表等證據資料，而據以認定丙○○有其事實欄一所示私行拘
    禁、恐嚇取財未遂等犯行，已詳敘其採證認事之理由。並對
    丙○○所辯：其曾與己○○至上開旅館喝酒，並未參與拘禁
    莊○清、陳○睿，亦未對其等恐嚇取財云云，何以不足以採
    信，已斟酌卷內資料詳加指駁及說明。其論斷說明俱有前揭
    證據資料可稽，且不違背證據法則及論理法則，即屬事實審
    法院採證認事、判斷證據證明力職權之適法行使，自不得任
    意指摘為違法。而原判決係依憑戊○○所指證：莊○清、陳
    ○睿於○○○汽車旅館遭拘禁時，丙○○在場，且持鋁棒毆
    打莊○清、陳○睿等情，並以○○○汽車旅館客房登記日報
    表，及莊○清、陳○睿等人證詞，作為戊○○上揭不利於丙
    ○○指證之補強證據，並以該等證據相互利用，使犯罪事實
    獲得確信，並非單憑戊○○之證述，遽對丙○○不利之認定
    。又關於丙○○犯意之認定，係原審採證認事之職權，原判
    決已綜合全案證據，於其事實欄認定丙○○與己○○等人基
    於妨害自由及恐嚇取財之犯意聯絡，而共同為上開犯行，其
    此項職權之行使，既無違背證據法則之情形，自不得任意指
    摘為違法。丙○○上訴意旨置原判決明確之論斷於不顧，猶
    爭執戊○○證詞、上述客房登記日報表等相關證據之證明力
    ，並以丙○○與己○○共同前往上述旅館時尚無私行拘禁之
    犯意，就有無本件犯行及何時起意為本件犯行之單純事實，
    再事爭辯，並謂原判決僅以戊○○證詞、客房登記日報表，
    認定丙○○有本件犯行，違反證據法則云云，自非適法之第
    三審上訴理由。
㈣、依卷內戊○○歷次證述之筆錄內容，戊○○固先於106年5月
    5 日警詢及同日檢察官訊問時均證稱：「（在○○○汽車旅
    館內與手下會合，你指揮或何人持電擊棒電擊陳○睿全身？
    ）我沒有指揮別人電他，當時裡面有己○○、莊耀霆、趙○
    傑、王○中和我在場」等語（見他字第6632號卷一第 139、
    178頁），惟其於107 年5月29日檢察官訊問時已明確證稱：
    甲○○、丙○○是跟在己○○的旁邊，己○○就是大哥。莊
    ○清、陳○睿被打的時候，己○○把另外一個人叫到旁邊要
    求他跟家人說「賭球輸了」，要他打電話叫家裡拿錢出來，
    甲○○、丙○○在旁邊打他，丙○○用鋁棒打等語（見少連
    偵字第72號卷第205 頁）；復於第一審證稱：在○○○汽車
    旅館時，是我通知己○○，己○○跟丙○○、甲○○一起到
    等語（見第一審卷二第269 頁），則戊○○於偵查中及第一
    審審理時，就莊○清、陳○睿於○○○汽車旅館遭拘禁時，
    丙○○確有在場等主要基本事實，陳述始終一致。至戊○○
    初始於警詢、偵查中雖未證述丙○○於斯時在場，然其僅概
    略陳述案發當時與其同時在場之人，檢察官既未特意針對丙
    ○○是否在場一節詳加訊問，戊○○未能完整陳述同時在場
    之人姓名，尚不影響其不利丙○○指證之真實性。原判決因
    而採為丙○○犯罪之證據，經核於法尚無違誤。又原判決綜
    合卷內戊○○證詞與其他證據全盤觀察，詳加研判，認戊○
    ○不利於丙○○之指證為可信，業如上述，上訴意旨所執趙
    ○傑證述：戊○○在上開旅館只向前面進來的2 人打招呼等
    語，亦不影響原判決關於丙○○本件主要犯罪事實之認定，
    即不影響本件判決結果。丙○○上訴意旨任憑己見，執此無
    關其判決結果之事由，並謂原判決未審酌戊○○初始於警詢
    及偵查時並未指證丙○○本件犯行云云，而據以指摘原判決
    採證不當、理由不備，依上述說明，同非合法之第三審上訴
    理由。
㈤、刑法第55條想像競合犯規定所謂一行為觸犯數罪名，就故意
    犯而言，係指對於該數罪同時有各別之犯意而藉一個行為以
    達成之，若對於另一犯罪係臨時起意，而行為亦不止一個，
    或基於同一之犯意而行為又先後可分，且無全部或部分重疊
    之情形，即非刑法第55條之想像競合犯，應為數罪併罰。依
    本件原判決事實之認定，丙○○於原判決事實欄一所為共同
    私行拘禁、恐嚇取財未遂犯行，與其所為如原判決事實欄二
    所示恐嚇危害安全犯行，客觀上並非不能分別實行。而關於
    丙○○犯意之認定，係原審採證認事之職權，原判決於其事
    實欄既已認定丙○○基於各別犯意而分別為上開犯行，並於
    理由內敘明：丙○○所犯如原判決事實欄一、二所示2 罪，
    係犯意各別，行為互殊，自應分論併罰等旨，而其此項職權
    之行使，既無違背證據法則之情形，原判決因而論斷丙○○
    所為前開犯行應予以分論併罰，於法尚屬無違。丙○○上訴
    意旨任憑己意，謂原判決事實欄一、二所示犯行部分，屬想
    像競合犯之裁判上一罪關係云云，而據以指摘原判決違法，
    亦非適法之第三審上訴理由。
㈥、其餘上訴意旨（包括原判決將丙○○所犯私行拘禁罪，載為
    妨害自由罪等事由）均非依據卷內訴訟資料，具體指摘原判
    決不適用何種法則或如何適用不當，徒就原判決已明確論斷
    說明之事項，暨不影響於判決結果之枝節問題，漫事爭論，
    顯與法律規定得為第三審上訴理由之違法情形不相適合。揆
    之首揭說明，丙○○此部分上訴為違背法律上之程式，應予
    駁回。
二、原判決事實欄二所示丙○○共同恐嚇危害安全部分，及甲○
    ○被訴恐嚇危害安全無罪部分：
    按刑事訴訟法第376條第1項各款所規定之案件，經第二審判
    決者，除第二審法院係撤銷第一審法院所為無罪、免訴、不
    受理或管轄錯誤之判決，而諭知有罪之判決，被告或得為被
    告利益上訴之人得提起上訴外，其餘均不得上訴於第三審法
    院，為該條項所明定。本件丙○○對於原判決事實欄二所示
    其犯共同恐嚇危害安全罪部分提起上訴，以及檢察官上訴理
    由書已詳述對於甲○○被訴恐嚇危害安全無罪部分提起上訴
    之具體理由，惟丙○○、甲○○所涉犯刑法第305 條之罪，
    核屬刑事訴訟法第376條第1項第1 款所列不得上訴第三審法
    院之案件，且丙○○此部分經第一審及第二審均判決有罪，
    揆之上開規定，自不得上訴於第三審法院。從而，丙○○對
    於共同恐嚇危害安全部分之上訴，以及檢察官對於甲○○上
    開無罪部分之上訴，均非合法，應併予駁回。
據上論結，應依刑事訴訟法第395條前段、第397條、第401 條，
判決如主文。
中    華    民    國   111    年    6     月    30    日
                  刑事第三庭審判長法  官  徐  昌  錦  
                                  法  官  林  恆  吉  
                                  法  官  侯  廷  昌  
                                  法  官  楊  智  勝  
                                  法  官  林  海  祥  
本件正本證明與原本無異
                                  書記官
中    華    民    國   111    年    7     月    5     日